【裁判字號】    98,消債抗,449
【裁判日期】    981026
【裁判案由】    聲請更生程序
【裁判全文】
臺灣高雄地方法院民事裁定           98年度消債抗字第449號
抗  告  人  甲○○
上列當事人因消費者債務清理事件聲請更生，對本院於民國98年
7 月6 日所為97年度消債更字第1853號第一審裁定提起抗告，本
院管轄第二審合議庭裁定如下：
    主  文
抗告駁回。
抗告程序費用新臺幣壹仟元由抗告人負擔。
    理  由
一、抗告意旨略以：抗告人於民國（下同）95年間，因無力清償
    債務，依中華民國銀行公會會員辦理消費金融案件無擔保債
    務協商還款機制與金融機構成立協商，約定抗告人自95 年9
    月起，應按月清償12,636元，分120 期繳納，利息為週年利
    率0％，原審以抗告人月薪為26,000 元，扣除抗告人本人必
    要生活開支及父母扶養費後所餘10,292元，確已無法負擔還
    款方案，然以抗告人所負債務為1,516,272 元，如以上開所
    餘還款，約需12年可還款完畢，應認尚有清償債務可能，而
    駁回抗告人更生聲請云云，原審所認固非無見，惟對於曾參
    與95年間中華民國銀行公會會員辦理消費金融案件無擔保債
    務協商機制之債務人，更生之法定要件僅為「客觀上負債大
    於資產」，然原審竟以抗告人尚有清償可能而駁回抗告人更
    生聲請，已有違法裁判之虞，且抗告人現今所負債務均以近
    週年利率20％計息，每月繳息就要2 萬多元，實非抗告人所
    能負擔，遑論清償本金。另抗告人之妹共3 人皆已出嫁，除
    大妹現於高雄女子監獄服刑外，另二妹、三妹亦因經濟不景
    氣、家庭負擔加重，均無法分擔抗告人父母之扶養費，加以
    抗告人配偶於98年5 月31日遭公司資遣，家庭開支重擔現均
    由抗告人1 人承擔，抗告人配偶名下自用住宅房屋貸款亦由
    抗告人繳納，原審竟未審酌上情，而誤認抗告人尚有清償能
    力，而駁回抗告人更生之聲請，顯屬有誤。爰依法提起抗告
    ，請求廢棄原裁定，准予抗告人更生之聲請等語。
二、按「債務人不能清償債務或有不能清償之虞者，得依本條例
    所定更生或清算程序，清理其債務」、「債務人與金融機構
    協商成立者，不得聲請更生或清算，但因不可歸責於己之事
    由，致履行顯有重大困難者，不在此限」，消費者債務清理
    條例第3 條、第151 條第5 項分別定有明文。上開條文所謂
    「不可歸責於己之事由」，係指客觀上抗告人有收支狀況之
    變動，諸如物價上漲、家屬患病等導致支出增加，或因意外
    、病痛無法工作、僱用之公司倒閉或裁員、減薪等以致收入
    減少等情；又縱使財產及收支狀況無甚變動，但因協商時居
    於劣勢，未能實質協議，僅為爭取利息減少及分期清償之些
    許優惠，勉予允諾，惟其財產及收入客觀上難以如期履行之
    情形，亦應認該當。然債務人縱有不可歸責於己之事由致不
    能履行協議，仍應符合「不能清償或有不能清償之虞」之法
    定要件，始得准予更生或清算。亦即應綜合債務人之財產、
    信用、收支與其所負全部債務，評估其是否仍有償債能力，
    或即使仍得勉力償債，但是否因而難以維持基本生活，而有
    不能清償或不能清償之虞等情，為其判斷之準據。
三、經查：
  (1)抗告人固陳稱其大妹現於高雄女子監獄服刑外，另二妹、三
    妹亦因經濟不景氣而家庭負擔加重，故父母扶養費現由抗告
    人獨自負擔而需支出10,000元云云。惟按受扶養權利者，以
    不能維持生活而無謀生能力者為限，民法第1117條第1 項定
    有明文；同條第2 項規定，前項無謀生能力之限制，於直系
    血親尊親屬不適用之，即直系血親尊親屬受扶養者，仍須以
    不能維持生活者為限（最高法院87年度臺上字第1696號判決
    意旨參照）。查抗告人父母現年分別為57歲、52歲，均尚未
    達法定退休年齡65歲，抗告人復未陳明其等有何喪失工作能
    力之情事，於此即應認其等尚具工作能力，又查諸抗告人父
    母之財產歸屬資料清單，其父名下有房屋1 筆、土地2 筆，
    其母名下尚有田賦2 筆，足認其等尚有相當資力，是否有不
    能維持生活而有受扶養之必要之情即屬有疑，故抗告人此部
    分抗告理由尚非可採。
  (2)抗告人復以其配偶於98年5 月31日失業，現每月領有失業救
    濟金10,368元，家計支出均由抗告人單獨負擔，並提出抗告
    人配偶離職證明書、失業給付申請收執聯及失業救濟金轉入
    存摺影本為證。爰審酌抗告人之配偶現雖屬失業狀態，然尚
    領有失業救濟金10,368元，與98年度高雄市每人每月最低生
    活費11,309元差距甚微，應認足以負擔其自身生活費用無虞
    ，且失業救濟金之法定請領期限為6 個月，是於失業救濟金
    請領期限屆滿前（於本件應為98年11月），抗告人之配偶均
    尚有自持能力而無須抗告人扶養，是抗告人所陳雖屬實，然
    尚無礙於本件抗告人財務負擔之判斷。又抗告人雖主張尚須
    繳付其配偶名下之自用住宅貸款云云，惟抗告人現今既身負
    鉅額債務，抗告人之配偶現又屬失業狀態，本即應適當處分
    名下資產以減輕債務負擔，且人民安居並不以居住於自有住
    宅為必要，租屋居住亦屬目前社會上眾多暫無力或不願購屋
    者之安居方式，且因房租支出尚得作為所得稅之扣除額，故
    租屋居住毋寧是自認經濟負擔沉重者減輕自我負擔之方式之
    一。且行政院內政部歷年最低生活費之計算，係已充分考量
    人民食、衣、住、行、育、樂之最低程度需求所得之結果，
    且原審亦以抗告人毀諾時96年度高雄市每人每月最低生活費
    10,708元為計，此金額應已包含抗告人最低生活需求所需負
    擔之住宿支出，於此自應認抗告人主張額外住宅貸款支出非
    屬必要，抗告人此部分主張非有理由。
  (3)對於曾參與中華民國銀行公會會員辦理消費金融案件無擔保
    債務協商之債務人更生聲請，法院除應審酌債務人是否具有
    「不可歸責於己之事由，致履行協商條件顯有重大困難」而
    毀諾，尚應依其所得條件審究其是否確有「無法清償債務」
    之情事，抗告人認應以「負債大於資產」作為本件更生否准
    之唯一審酌條件，尚屬誤會。依原審所認，抗告人每月所得
    26,000元，於扣除必要支出後僅餘10,292元，抗告人本件更
    生聲請確係因收入不足致履行協商內容有重大困難而毀諾。
    惟現今銀行公會對於曾參與95年間依「中華民國銀行公會會
    員辦理消費金融案件無擔保債務協商機制」達成協議而毀諾
    者，設計有「一致性協商」制度，債務人可再與債權銀行協
    商還款方案，如達成協商，該協商方案可約束所有債權銀行
    ，並可令債權銀行撤回現正進行中之強制執行扣薪命令。則
    以抗告人現對債權銀行所負債務1,516,272 元，如能爭取最
    優惠方案分180期，利率0％計算，除可免除龐大利息壓力，
    上開剩餘債務亦可分為每月8,424 元之繳款金額，以抗告人
    每月所餘10,292元，足以支應上開一致性協商款，於此自應
    認債務人尚有清償債務之可能。
  (4)綜上，抗告人所舉抗告事由經本院審認如前，非可動搖原審
    裁定結果，且原審所為駁回之裁定，亦經本院核閱卷證資料
    無訛，抗告人既未舉證證明其究有何不能清償債務或有不能
    清償之虞情事，抗告人之主張顯無理由。從而，原審裁定駁
    回抗告人更生之聲請，並無違誤。抗告意旨指摘原裁定不當
    ，求予廢棄另為裁定，為無理由，應予駁回。
四、據上論結，本件抗告為無理由，依消費者債務清理條例第15
    條，民事訴訟法第495 條之1 第1 項、第449 條第1 項、第
    95條、第78條，裁定如主文。
中    華    民    國    98    年    10    月    26    日
                  民事鳳山分庭審判長法    官  楊富強
                                    法    官  林意芳
                                    法    官  吳文婷
正本係照原本作成。
不得再抗告。
中    華    民    國    98    年    10    月    26    日
                                    書 記 官  林仕興


司法院資訊處製作；財團法人民間司法改革基金會備份。
